臺灣板橋地方法院刑事判決　　　　　　　100年度易字第815號
公　訴　人　臺灣板橋地方法院檢察署檢察官
被　　　告　王里龍
輔　佐　人
即被告之妻　莊秋美
被　　　告　陳富榮
上列被告等因偽造文書案件，經檢察官提起公訴（99年度偵字第
24301 號），本院判決如下：
    主  文
陳富榮共同連續犯行使使公務員登載不實文書罪，處有期徒刑貳
月，如易科罰金，以銀元佰元即新臺幣玖佰元折算壹日，減為
有期徒刑壹月，如易科罰金，以銀元佰元即新臺幣玖佰元折算
壹日。緩刑貳年。
王里龍無罪。
    事  實
一、陳富榮明知自己與越南籍女子NGUYEN THI MY HANH（中文姓
    名：阮美幸，下稱阮美幸，待到案後另行審結）並無結婚之
    真意，且阮美幸欲以假結婚方式入境臺灣工作，竟因李芳子
    （因為前案確定判決效力所及，經檢察官為不起訴處分確定
    ）允諾給予報酬，即與李芳子、李芳子之前夫王廷（因為前
    案確定判決效力所及，經檢察官為不起訴處分確定）、阮美
    幸等人共同基於行使使公務員登載不實文書之概括犯意聯絡
    ，經由李芳子安排，先於民國93年12月18日由王廷陪同搭機
    前往越南，同年月28日返臺，復於94年3 月3 日搭機前往越
    南，翌日（4 日）與阮美幸在越南登記結婚，取得越南核發
    之結婚證書，陳富榮隨後於94年3 月6 日由王廷陪同搭機返
    臺，李芳子則於陳富榮2 次前往越南時各給其新臺幣（下同
    ）6 千元之零用金作為報酬。嗣陳富榮於94年3 月17日與王
    廷、李芳子一同至臺北縣蘆洲市（現改制為新北市蘆洲區，
    以下同）戶政事務所填具結婚登記申請書，申請辦理結婚戶
    籍登記，使該管公務員將「陳富榮與阮美幸於94年3 月4 日
    結婚」、「陳富榮配偶為阮美幸」等不實事項登載於其職務
    上所掌之公文書即戶籍登記簿電腦檔案上，並核發陳富榮與
    阮美幸結婚之戶籍謄本，足以生損害於戶政機關對於戶籍管
    理之正確性。陳富榮等人取得上開登載不實之戶籍謄本後，
    即推由阮美幸持向我國駐胡志明市臺北經濟文化辦事處（起
    訴書誤載為內政部警政署入出境管理局）以依親為由申請來
    臺簽證而行使之，致我國駐胡志明市臺北經濟文化辦事處核
    發簽證，准許阮美幸入境臺灣，足以生損害於外交部對於外
    國人入境管理之正確性，阮美幸隨即於94年3 月26日以依親
    名義搭機入境臺灣。阮美幸入境臺灣後，陳富榮等4 人再推
    由李芳子持上開登載不實之戶籍謄本，於94年4 月15日代阮
    美幸向內政部警政署（下稱警政署）申請居留而行使之，致
    警政署准予核發居留證，足以生損害於警政署對於外國人居
    留管理之正確性。嗣陳富榮在有偵查犯罪職權之機關或公務
    員知悉其犯罪事實前，即自行於99年6 月22日前往臺中縣（
    現改制為臺中市，以下同）警察局太平分局，向該局員警坦
    承前揭犯行而接受裁判，始查悉上情。
二、案經陳富榮自首及臺中縣警察局太平分局移請臺灣板橋地方
    法院檢察署檢察官偵查起訴。
    理  由
壹、被告陳富榮部分：
一、上揭犯罪事實，業據被告陳富榮於警、偵訊及本院審理時坦
    承不諱，核與證人王廷於檢察官偵訊時證稱：伊曾受前妻李
    芳子所託帶臺灣男子去越南與越南女子結婚，陳富榮在臺灣
    的結婚登記是李芳子叫伊順便做的，因為李芳子說人是伊帶
    去越南的，所以在臺灣伊也要負責完成等語（見偵卷第128
    頁）、證人李芳子於本院審理時證稱其有安排被告陳富榮與
    越南籍女子阮美幸假結婚，以便阮美幸來臺工作等語（見本
    院100 年7 月28日審判筆錄）大致相符，並有結婚登記申請
    書、聲明書、結婚證書（含越文原本及中文譯本）、外僑居
    留資料查詢明細內容顯示畫面、警政署外僑入出境資料處理
    系統查詢資料、證人王廷及被告陳富榮之入出境資訊連結作
    業查詢結果、外國人居留停留案件申請表、外交部領事事務
    局100 年7 月11日領二字第1005127641號函各1 份、阮美幸
    入出國日期紀錄2 份（見偵卷第30-35 、101 、103 頁、本
    院卷第14-16 、38頁）附卷可稽，足認被告陳富榮之自白與
    事實相符，本件事證明確，被告陳富榮上開犯行已堪認定，
    應予依法論科。
二、新舊法比較：
  (一)按被告陳富榮為本件犯行後，刑法及刑法施行法均經修正公
    布，並自95年7 月1 日起開始施行（下稱修正後刑法），又
    本次刑法修正之比較新舊法，應就罪刑有關之共犯、未遂犯
    、想像競合犯、牽連犯、連續犯、結合犯，以及累犯加重、
    自首減輕暨其他法定加減原因（如身分加減）與加減例等一
    切情形，綜其全部罪刑之結果而為比較，最高法院95年5 月
    23日第8 次刑事庭會議決議可資參照。
  (二)依刑法施行法第1 條之1 之規定，「中華民國94年1 月7 日
    刑法修正施行後，刑法分則編所定罰金之貨幣單位為新臺幣
    。94年1 月7 日刑法修正時，刑法分則編未修正之條文定有
    罰金者，自94年1 月7 日刑法修正施行後，就其所定數額提
    高為30倍。但72年6 月26日至94年1 月7 日新增或修正之條
    文，就其所定數額提高為3 倍。」是就刑法第216 條、第
    214 條行使使公務員登載不實文書罪之罰金刑之最高度，固
    僅係貨幣單位變更，實際數額仍屬一致，惟就最低度部分，
    修正後刑法第33條第5 款修正主刑之種類，即：「罰金新臺
    幣1 千元以上，以百元計算之。」與被告陳富榮行為時舊刑
    法第33條第5 款主刑之種類，即：「罰金銀元1 元（即新臺
    幣3 元）以上」相較之下，以適用舊法對被告陳富榮有利。
  (三)刑法第28條有關共同正犯之規定，於同上時日修正公布施行
    ，修正前原規定：「2 人以上共同實施犯罪之行為者，皆為
    正犯。」修正後則規定：「2 人以上共同實行犯罪之行為者
    ，皆為正犯。」就本件被告陳富榮之情形，不論適用新舊法
    均成立共同正犯，是修正後刑法第28條之規定，尚不生有利
    於被告陳富榮之結果。
  (四)刑法第56條有關連續犯之規定，於同上時日修正公布施行，
    修正前原規定：「連續數行為而犯同一罪名者，以一罪論。
    但得加重其刑至二分之一。」修正後則刪除連續犯之規定。
    本件被告陳富榮所犯2 次行使使公務員登載不實文書之犯行
    ，依舊法規定為連續犯，以一罪論，但得加重其刑至二分之
    一，如依新法，因連續犯規定已刪除，應將其上開2 次犯行
    分論併罰，較舊法規定為重，比較言之，以舊法對被告陳富
    榮有利。
  (五)刑法第62條有關自首之規定，於同上時日修正公布施行，修
    正前原規定：「對於未發覺之罪自首而受裁判者，減輕其刑
    。但有特別規定者，依其規定。」修正後則規定：「對於未
    發覺之罪自首而受裁判者，得減輕其刑。但有特別規定者，
    依其規定。」舊法時期，自首之效果必減其刑，新法改為得
    減其刑，比較言之，以舊法對被告陳富榮有利。
  (六)綜合上述各條文修正前後之比較後，修正後之刑法及刑法施
    行法等相關法律規定並未對被告陳富榮更為有利，揆諸修正
    後刑法第2 條第1 項前段規定，被告陳富榮本件犯行即應適
    用行為時（修正前刑法）之法律以論處。
三、核被告陳富榮所為，係犯刑法第216 條、第214 條行使使公
    務員登載不實文書罪。被告陳富榮與案外人李芳子、王廷、
    共同被告阮美幸等人就上開犯行，均有犯意聯絡及行為分擔
    ，皆為共同正犯。被告陳富榮等人使臺北縣蘆洲市戶政事務
    所承辦公務員登載不實後，再持該登載不實之戶籍謄本向我
    國駐胡志明市臺北經濟文化辦事處、警政署分別辦理阮美幸
    來臺簽證及居留證，所為使公務員登載不實文書之低度行為
    ，應為行使該不實文書之高度行為所吸收，不另論罪。被告
    陳富榮等人先後2 次向我國駐胡志明市臺北經濟文化辦事處
    、警政署行使上開登載不實公文書（戶籍謄本）之犯行，時
    間緊接，方法相同，觸犯構成要件相同之罪名，顯係基於概
    括犯意為之，應依修正前刑法第56條連續犯規定論以一罪，
    並加重其刑。另被告陳富榮等人推由李芳子於94年4 月15日
    持上開登載不實之戶籍謄本代阮美幸向警政署申請居留部分
    之犯行雖未據檢察官起訴，惟該部分與業經起訴之犯罪事實
    （即申請來臺簽證部分）有連續犯之裁判上一罪關係，已如
    前述，自為起訴效力所及，本院應併予審理，附此敘明。被
    告陳富榮在有偵查犯罪職權之機關或公務員知悉其犯罪事實
    前，即自行於99年6 月22日前往臺中縣警察局太平分局，向
    該局員警坦承前揭犯行，有其99年6 月22日警詢筆錄在卷可
    佐，嗣後接受裁判，合乎自首之要件，應依修正前刑法第62
    條前段規定，減輕其刑，並依刑法第71條第1 項規定先加後
    減之。爰審酌被告陳富榮為圖不法利益，竟與越南籍女子阮
    美幸假結婚，並行使登載不實之戶籍謄本，使阮美幸得以依
    親名義來臺工作，足以生損害於戶政機關、外交部、警政署
    對於戶籍管理、外國人入境管理、居留管理之正確性，行為
    實有不當，惟念被告陳富榮犯後主動坦承犯行，態度尚佳，
    所獲利益非鉅，及其犯罪動機、目的、手段、所生危害等一
    切情狀，量處如主文所示之宣告刑。又被告陳富榮犯罪之時
    間在96年4 月24日以前，合於中華民國96年罪犯減刑條例規
    定之減刑條件，應依該條例第2 條第1 項第3 款，減其刑期
    2 分之1 。
四、關於本件易科罰金之折算標準，被告陳富榮行為時之刑法第
    41條第1 項前段規定：「犯最重本刑為5 年以下有期徒刑以
    下之刑之罪，而受6 個月以下有期徒刑或拘役之宣告，因身
    體、教育、職業、家庭之關係或其他正當事由，執行顯有困
    難者，得以1 元以上3 元以下折算1 日，易科罰金。」又修
    正前罰金罰鍰提高標準條例第2 條前段（自95年7 月1 日起
    已刪除）規定，就其原定數額提高為100 倍折算1 日，則被
    告陳富榮行為時之易科罰金折算標準，應以銀元300 元折算
    1 日，經折算為新臺幣後，即應以新臺幣900 元折算1 日。
    惟刑法第41條第1 項前段已於95年7 月1 日修正公布施行，
    修正後規定為：「犯最重本刑為5 年以下有期徒刑以下之刑
    之罪，而受6 個月以下有期徒刑或拘役之宣告者，得以新臺
    幣1 千元、2 千元或3 千元折算1 日，易科罰金。」比較修
    正前後易科罰金之折算標準，以修正前之規定較有利於被告
    陳富榮，自應依刑法第2 條第1 項前段，適用修正前刑法第
    41條第1 項前段規定，定其折算標準，而諭知被告陳富榮本
    件減刑前、後易科罰金之折算標準。
五、末查，被告陳富榮前未曾因故意犯罪受有期徒刑以上刑之宣
    告，有其臺灣高等法院被告前案紀錄表1 份在卷可參，其因
    一時失慮，致罹刑典，犯後自首並坦承犯行，堪認已知悔悟
    ，本院認其經此偵審程序及論罪科刑之教訓，當知所警惕，
    信無再犯之虞，所宣告之刑以暫不執行為適當，予以宣告緩
    刑2 年，以啟自新（按新修正之刑法自95年7 月1 日開始施
    行，其中第74條有關緩刑要件亦有修正，依最高法院95年5
    月23日第8 次刑事庭會議決議，犯罪在新法施行前，新法施
    行後，緩刑之宣告，應適用新法第74條之規定。故本件應依
    修正後刑法第74條之規定宣告緩刑，併此敘明）。
貳、被告王里龍部分：
一、公訴意旨略以：被告王里龍與其子王廷、王廷之前妻李芳子
    、陳富榮及越南籍女子阮美幸共同基於行使使公務員登載不
    實文書之犯意，明知阮美幸與陳富榮並無結婚之真意，惟為
    能使阮美幸取得「依親」之居留事由俾入境我國謀職就業，
    竟與陳富榮約妥以6 千元之酬勞，於94年3 月3 日安排陳富
    榮赴越南，並於翌日在越南與阮美幸辦理虛偽結婚登記，取
    得越南政府官員所簽發之結婚證書，復經我國駐越南胡志明
    市臺北經濟文化辦事處辦理結婚證件完成認證手續後，於返
    臺後之94年3 月17日，推由李芳子及王廷持該結婚登記文件
    向臺北縣蘆洲市戶政事務所辦理結婚登記，使該管公務員登
    載上揭不實結婚事項於所職掌之公文書上，再填具入境申請
    書，持以向我國駐越南胡志明市臺北經濟文化辦事處（起訴
    書誤載為內政部警政署入出境管理局）申請阮美幸以依親名
    義來臺而行使之，使阮美幸於94年3 月26日入境臺灣，足以
    生損害於我國戶政機關對於戶籍管理及入出境管理機關對於
    入出境管理之正確性。因認被告王里龍涉犯刑法第216 條、
    第214 條行使使公務員登載不實文書罪嫌。
二、按犯罪事實應依證據認定之，無證據不得認定犯罪事實；不
    能證明被告犯罪者，應諭知無罪之判決。又被告或共犯之自
    白，不得作為有罪判決之唯一證據，仍應調查其他必要之證
    據，以察其是否與事實相符。刑事訴訟法第154 條第2 項、
    第301 條第1 項前段、第156 條第2 項分別定有明文。而事
    實之認定，應憑證據，如未能發現相當證據，或證據不足以
    證明，自不能以推測或擬制之方法，以為裁判基礎，最高法
    院40年台上字第86號判例意旨足資參照。又依刑事訴訟法第
    161 條第1 項之規定：檢察官就被告犯罪事實，應負舉證責
    任，並指出證明之方法。因此，檢察官對於起訴之犯罪事實
    ，應負提出證據及說服之實質舉證責任。倘其所提出之證據
    ，不足為被告有罪之積極證明，或其指出證明之方法，無從
    說服法院以形成被告有罪之心證，基於無罪推定之原則，自
    應為被告無罪判決之諭知，亦有最高法院92年台上字第128
    號判例要旨足參。且刑事訴訟法第156 條第2 項規定之立法
    目的乃欲以補強證據擔保自白之真實性；亦即以補強證據之
    存在，藉之限制自白在證據上之價值。而所謂補強證據，則
    指除該自白本身外，其他足資以證明自白之犯罪事實確具有
    相當程度真實性之證據而言。雖其所補強者，非以事實之全
    部為必要，但亦須因補強證據與自白之相互利用，而足使犯
    罪事實獲得確信者，始足當之。此亦有最高法院74年台覆字
    第10號判例意旨可參。
三、本件公訴人認被告王里龍涉犯行使使公務員登載不實文書犯
    行，無非係以：共同被告陳富榮之供、證述；證人李芳
    子證述係藉由被告王里龍之介紹認識被告陳富榮，並安排被
    告陳富榮假結婚及支付報酬等語；卷附結婚登記申請書、
    聲明書、結婚證書（含越文原本及中文譯本）、外僑居留資
    料查詢明細內容顯示畫面、警政署外僑入出境資料處理系統
    查詢資料、被告陳富榮、阮美幸及證人王廷等人之入出境資
    訊連結作業查詢結果等證據，資為論罪依據。
四、訊據被告王里龍堅詞否認有何行使使公務員登載不實文書之
    犯行，辯稱：伊不知道這些事情，伊沒有做等語。經查：
  (一)共同被告陳富榮雖曾於警詢時供稱：於93年左右，伊跟朋友
    去一間卡拉OK店消費，該店老闆王里龍跟伊說去越南辦理結
    婚，可以娶越南老婆，可以給伊3 萬塊好處，但伊當下沒有
    答應，後來伊又去那家卡拉OK店消費，王里龍又跑過來跟伊
    一起喝酒，又提起去越南結婚娶越南老婆的事情，後來伊就
    答應了，老闆有介紹他的女兒李芳子（應為前媳婦）給伊認
    識，伊答應辦理結婚的1 個禮拜後，就在李芳子的安排下搭
    機前往越南，王里龍、王廷和李芳子都知道要辦理假結婚，
    伊辦理假結婚是經由王里龍的仲介，由李芳子安排搭機、住
    宿與結婚登記手續，由王廷帶伊往來越南辦理假結婚云云（
    見偵卷第6-12頁），復於檢察官偵訊時供稱：伊娶阮美幸是
    王里龍介紹給伊的，去越南結婚這件事是王里龍向伊提議云
    云（見偵卷第95、129 頁），再於本院審理時以證人身分具
    結證稱：當時是在檳榔攤，王里龍主動跟伊說去越南很好，
    找越南妹結婚，王里龍說娶越南老婆有3 萬元的好處，大概
    講了2 次，王里龍沒有說是真結婚或是假結婚，伊沒有問王
    里龍為何可以拿到報酬，伊不知道這麼多，伊就說好云云（
    見本院100 年7 月28日審判筆錄），一再指稱被告王里龍曾
    向其表示去越南結婚可以獲得3 萬元好處云云；然被告王里
    龍否認有介紹共同被告陳富榮與越南籍女子假結婚之行為，
    核與證人李芳子於警詢、檢察事務官詢問及本院審理時證稱
    ：被告王里龍只知道伊在從事越南女子婚仲業，所以介紹伊
    與陳富榮認識，告訴伊陳富榮未婚，可以介紹他過去越南娶
    妻，王里龍把陳富榮介紹給伊時，沒有提到真結婚或假結婚
    的事情，王里龍不知道伊在辦理假結婚，也沒有收取任何酬
    勞或佣金，陳富榮由王里龍介紹認識後，伊再私底下與他洽
    談辦理假結婚事宜，並安排假結婚等語（見偵卷第16-18 、
    141 頁、本院100 年7 月28日審判筆錄）相符。
  (二)又證人李芳子固曾於本院審理時證稱：「（問：王里龍知道
    你有安排假結婚的事情嗎？）他不懂這個意思，我只是跟他
    說有些人沒有錢，也可以把越南女孩子娶回家，過程王里龍
    不知道，我沒有跟他講過程。」、「（問：王里龍沒有覺得
    奇怪嗎，通常都是男方要出錢才可以把越南女子娶回家，為
    何沒有錢也可以把越南女子娶回家？）因為王里龍沒有讀書
    ，他不懂這些事情…很多事情王里龍都不懂。」、「（問：
    你有無告訴王里龍沒有錢的人要娶越南女子還可以得到報酬
    ？）我只有跟他說過去越南會拿生活費給男方在越南那邊使
    用。」等語（見本院100 年7 月28日審判筆錄），惟證人李
    芳子亦同時證稱：因為伊在越南做婚姻仲介，伊有跟王里龍
    說如果知道有誰要去越南結婚，可以跟伊說，伊在越南做婚
    姻仲介有接觸到越南那邊的仲介，他們委託伊幫忙嫁不出去
    的小姐來臺灣工作，王里龍介紹陳富榮給伊認識時，都是伊
    和陳富榮私下談，伊跟陳富榮講是否願意娶越南老婆，陳富
    榮說他沒有錢，伊才說還有一種方式看他願不願意，就是過
    去越南那邊相親，先讓越南的小姐來臺灣工作，費用都是女
    方出，女孩來臺工作之後把部分款項還給越南的仲介後，可
    以選擇與陳富榮在一起，所以伊有告訴陳富榮過去越南娶女
    孩回來後，該女孩有3 年的工作期，等工作期結束，跟越南
    的仲介沒關係以後，陳富榮可以把女孩子娶回家等語（見同
    上審判筆錄）；是由證人李芳子上開證詞觀之，本件被告王
    里龍將共同被告陳富榮介紹給證人李芳子認識時，是否已明
    知陳富榮並無與越南籍女子結婚之真意，而有促成假結婚之
    意圖，仍有可疑，證人李芳子之證詞與共同被告陳富榮供、
    證述內容之相互利用，尚不足使被告王里龍涉犯本件行使使
    公務員登載不實文書罪之犯罪事實獲得確信，揆諸前揭判例
    意旨，證人李芳子上開證詞自不符合刑事訴訟法第156 條第
    2 項補強證據之要求。
  (三)至卷附結婚登記申請書、聲明書、結婚證書（含越文原本及
    中文譯本）、外僑居留資料查詢明細內容顯示畫面、警政署
    外僑入出境資料處理系統查詢資料、證人王廷及共同被告陳
    富榮之入出境資訊連結作業查詢結果、外國人居留停留案件
    申請表、外交部領事事務局100 年7 月11日領二字第100512
    7641號函各1 份、阮美幸入出國日期紀錄2 份等書證，均僅
    能證明共同被告陳富榮、阮美幸確有假結婚以便阮美幸來臺
    工作之事實，無從憑以認定被告王里龍就上開犯行與共同被
    告陳富榮等人間有犯意聯絡及行為分擔，是上開書證不得據
    為對被告王里龍不利之認定。
五、綜上所述，尚難僅憑共同被告（共犯）陳富榮單一、片面之
    供、證述，即認被告王里龍明知陳富榮並無與越南籍女子結
    婚之真意，仍將陳富榮介紹給證人李芳子安排假結婚，以使
    阮美幸得以來臺工作，公訴人所舉之證據不足以證明被告王
    里龍確有行使使公務員登載不實文書之犯行，此外，復查無
    其他積極證據足資認定被告王里龍確有公訴人所指上開犯行
    ，本院無從形成被告王里龍有罪之確信，既不能證明被告王
    里龍犯罪，揆諸前開法條之規定，依法自應為其無罪之諭知
    。
、本件共同被告阮美幸未於審判期日到庭，待其到案後由本院
    另行審結，附此敘明。
據上論斷，應依刑事訴訟法第284 條之1 、第299 條第1 項前段
、第301 條第1 項前段，刑法第2 條第1 項前段、第216 條、第
214 條、第74條第1 項第1 款，修正前刑法第28條、第56條、第
62條前段、第41條第1 項前段，罰金罰鍰提高標準條例第1 條前
段，修正（廢止）前罰金罰鍰提高標準條例第2 條，中華民國96
年罪犯減刑條例第2 條第1 項第3 款、第7 條，判決如主文。
本案經檢察官林修平、賴建如到庭執行職務。
中    華    民    國   100    年    8     月    19    日
                  刑事第十八庭  法  官  楊筑婷
如不服本判決應於收受本判決後10日內向本院提出上訴書狀，並
應敘述具體理由，如未敘述上訴理由者，應於上訴期間屆滿後20
日內補提理由書狀於本院（均須按他造當事人之人數附繕本）「
切勿逕送上級法院」。
中    華    民    國   100    年    8     月    19    日
                                書記官  傅淑芳
附錄本案判決論罪科刑法條：
中華民國刑法第214條
明知為不實之事項，而使公務員登載於職務上所掌之公文書，足
以生損害於公眾或他人者，處3 年以下有期徒刑、拘役或5 百元
以下罰金。
中華民國刑法第216條
行使第210 條至第215 條之文書者，依偽造、變造文書或登載不
實事項或使登載不實事項之規定處斷。